臺灣高等法院高雄分院民事判決　　　　 100年度家上字第74號
上　訴　人　江松濱
被 上訴 人　曾秀蘭
上列當事人間請求離婚等事件，上訴人對於中華民國100 年7 月
29日臺灣高雄地方法院100 年度婚字第253 號第一審判決提起上
訴，本院於民國100 年12月13日言詞辯論終結，判決如下
    主  文
上訴駁回。
第二審訴訟費用由上訴人負擔。
    事實及理由
一、被上訴人主張：兩造為夫妻關係，育有未成年之子江緯璿（
    民國○○年○ 月○○日生）、江秉翰（85年5 月28日生）。上訴
    人曾毆打被上訴人及辱罵被上訴人，經被上訴人於94年間聲
    請保護令，上訴人於保護令核發後，雖不再毆打被上訴人，
    惟仍常以言語侮辱被上訴人，被上訴人係於高雄市政府無障
    礙之家工作，服務之對象為智能障礙之人，上訴人看不起被
    上訴人之工作，常以言語侮辱被上訴人是技工，只是在清理
    大便而已，十幾年來均是如此，又被上訴人與公婆因語言關
    係，無法溝通，現公公已經過世，婆婆雖還在世，但被上訴
    人只會講簡單的台語，而婆婆從原先不會講國語，到現在聽
    得懂一點國語，上訴人均不曾做為被上訴人與婆婆間溝通之
    橋樑。且上訴人係虔誠之佛教徒，稱被上訴人及兩造之子江
    緯璿、江秉翰罪孽深重，業障很深，需要超渡，強迫被上訴
    人及二名未成年之子要皈依。再者，上訴人因情緒控制不佳
    ，時常辱罵被上訴人及兩造之子，只要回家便會一直辱罵，
    造成被上訴人及兩造之子壓力都很大，被上訴人與上訴人實
    已無法共同生活。綜上，爰依民法第1052條第1 項第3 款及
    同條第2 項之規定，請求擇一判決離婚。又對於兩造未成年
    之子權利義務之行使及負擔，請求由被上訴人單獨任之。於
    原審聲明：(一)請准被上訴人與上訴人離婚。(二)兩造所生之未
    成年子女江緯璿、江秉翰權利義務之行使及負擔，由被上訴
    人任之。(二)上訴人應按月給付二名未成年子女各新臺幣（下
    同）15,000元之扶養費。
二、上訴人則以：伊不同意離婚。94年之家暴事件，上訴人係為
    未成年之子好，因未成年之子不學好，且被上訴人之家事也
    不做。上訴人每月給被上訴人至少10,000元之生活費，再加
    上水電、瓦斯至少有給付20,000元之生活費，故上訴人雖沒
    有給未成年子女生活費用，但未成年子女身上穿的、用的，
    均係由上訴人支付。而上訴人母親生病時，被上訴人卻不關
    心。又上訴人先前於高雄市○○路私人汽車檢驗廠做驗車工
    作，每月薪水25,000元，現身體不好暫時休息。若二名未成
    年子女監護權歸被上訴人，上訴人不願支付渠等生活費用，
    上訴人不希望離婚，願去受輔導上課改善等語置辯。
三、原審判決准被上訴人與上訴人離婚。對於兩造所生未成年之
    子江緯璿、江秉翰權利義務之行使或負擔，均由被上訴人任
    之。上訴人應按月於每月5 日前，各給付2 名未成年子女9,
    000 元，分別至其成年之日止，並由被上訴人代為領受。
    上訴人不服，提起上訴，於本院聲明：(一)原判決廢棄。(二)被
    上訴人在第一審之訴駁回。
    被上訴人答辯聲明：上訴駁回。
四、兩造不爭執事項：兩造為夫妻關係，育有未成年之子江緯璿
    、江秉翰二人。
五、兩造所爭執事項：
  (一)被上訴人依民法第1052條第1 項第3 款及同條第2 項擇一請
    求離婚，有無理由？
  (二)未成年之子由何人監護為適當？會面交往方式，以如何為適
    當？
  (三)扶養費的部分，以多少為適當？
六、本院之判斷：
  (一)被上訴人主張，兩造為夫妻關係，育有未成年之子江緯璿、
    江秉翰（原名江哲宇，於100 年1 月24改名）現婚姻仍存續
    中一情，業據其提出戶籍謄本二份為證（一審卷第6 、77頁
    ），且為上訴人所不爭執，此部分自堪信為真實。
  (二)被上訴人主張，上訴人前曾毆打被上訴人及辱罵被上訴人，
    經被上訴人聲請法院核發保護令後，雖不再毆打被上訴人，
    惟仍常以言語侮辱被上訴人，因被上訴人係於高雄市政府之
    無障之家上班，所服務之對象為智能障之人，上訴人看
    不起被上訴人之工作，常稱被上訴人只是技工，清理大便而
    已，上訴人是虔誠佛教徒，常表示被上訴人及兩造之子罪孽
    深重，業障很深，需要超渡，並強迫被上訴人及二子要皈依
    ，被上訴人實無法與上訴人共同生活等事實，有台灣高雄地
    方法院94年度家護字第826 號通常保護令一紙在卷可稽（一
    審卷第76頁），且據證人即兩造之子江緯璿於原審證稱：「
    爸媽時常爭執，很多事情都會爭執，爸爸會辱罵媽媽，我沒
    有在場，因為我在樓上，他們在樓下，我有聽到他們的吵架
    聲，爸爸比較大聲。他們爭執的內容，我不是很清楚，幾乎
    每天都在吵。我也沒有詢問他們為何吵架。前幾年爸爸曾經
    動手打過媽媽，媽媽有聲請過保護令。爸爸之前也打過我跟
    我弟弟，次數很多次。打媽媽的次數也很多。爸爸也會辱罵
    我跟我弟弟，諷刺的話也很多，諸如「上學要幹嘛？自己去
    賺錢。養我們不如養狗。廢物、敗類、沒有用的東西」等等
    。如果爸媽離婚，我希望爸爸能夠搬出去。因為跟爸爸一起
    生活壓力很大，爸爸常常一直罵我們，我們受不了一直被罵
    。」等語（見一審卷第69、70頁）；證人即兩造之子江秉翰
    於原審證稱：「（問：就你所知兩造的相處情形為何？）。
    情形跟哥哥證述的差不多。爸爸最近罵媽媽就是說媽媽沒有
    洗衣服，說自私都不洗爸爸的衣服，但是事實上是因為下雨
    天，洗衣服也無法晾，所以才沒有洗衣服的。爸爸因為叫我
    洗衣服，誤會我沒有洗就拿洗衣盆砸我，並叫我罰跪，並一
    直罵我，不聽我解釋，並叫我不要狡辯。並說養我不如養一
    隻狗。」等語明確（見一審卷第71、72頁），上訴人雖辯稱
    ，伊並沒有看不起被上訴人之工作，伊是見上訴人之同事，
    有多位僅有高中、高職學歷，卻能在短期內考上保育員職位
    ，而被上訴人擁有大學學歷，卻無法跟同事比，且伊曾提及
    要幫被上訴人出補習費，讓她去補習，故被上訴人誤解伊之
    心意，又兩造之子不學好，給其等之餐費、零用錢，居然拿
    去買香煙抽、燙頭髮、穿耳洞、戴耳環，經常逃學，對父母
    、師長不禮貌，伊才會對孩子說上學要幹嘛，本意是要他們
    懂得尊師重道，了解受教育之目的和意義，並不是要諷刺他
    們，至於對江秉翰說養他不如養狗，這是氣話，伊願意表示
    道歉等語，被上訴人固亦承認兩造之子品行不佳，然基此，
    仍可認上訴人確常辱罵被上訴人及兩造之子，致被上訴人與
    兩造之子長期處於精神緊繃之狀態中身心承受巨大之壓力，
    被上訴人之主張堪信為真實。是上訴人所為已長期貶低被上
    訴人之人格尊嚴，逾越夫妻通常所能忍受之程度，被上訴人
    依民法第1052條第1 項第3 款受他方不堪同居之虐待之規定
    請求判決離婚，有屬有據，上訴人雖辯稱，兩造若離婚，兩
    造之子之不良行為將不可能改善，故伊不願意離婚云云，惟
    查，在兩造未離婚之情形下，兩造之子長期仍有偏差行為，
    是尚難認兩造未離婚，兩造之子之行為才有改變之可能，上
    訴人此辯解實難採取。原審予准許被上訴人與上訴人離婚，
    並說明被上訴人另依民法第1052條第2 項規定請求離婚，無
    審酌之必要，核無不當。
  (三)原審為定對兩造之子權利義務之行使或負擔之歸屬，函請財
    團法人聖功社會福利慈善基金會就此進行訪視並提出訪視報
    告，其訪視報告評估建議：「…原告（被上訴人）部分：1.
    監護意願與動機：原告訴請離婚，一併爭取二名被監護人之
    監護權。2.居住與經濟狀況：原告有固定的工作及穩定的收
    入，在居住環境方面亦可提供給二名被監護人一個安穩舒適
    的家。3.支持系統與親職能力：二名被監護人已長大，生活
    方面已有自理能力，在生活及未來都有自我主張及想法，惟
    在親子互動上似乎與原告有些許衝突及情緒。被告（上訴人
    ）部分：1.監護意願與動機：被告並無離婚之意，希望能繼
    續維持婚姻關係。2.居住與經濟狀況：被告目前仍與原告及
    二名被監護人同住中，被告有存款，亦有房子出租中，在工
    作方面也有一定的計畫，經濟方面應該有能力提供給二名被
    監護人基本的生活照顧。3.支持系統與親職能力：二名被監
    護人似乎全然都是原告擔負起生活照顧及管教之責為多，親
    子互動方面似較有疏離之狀況。被監護人部分：1.從二名被
    監護人之分述中可得知，兩造在親子互動方面並不理想，甚
    至造成二名被監護人許多衝突與隱諱之情緒，評估在生活方
    面，兩造在親職管教上並未多做用心與關愛來對應輔導。2.
    雖然二名被監護人都表明不想將監護權歸給兩造，但為了生
    活及功利之便，最後都主張將監護權歸給原告。綜觀上述：
    兩造在經濟方面之條件皆有能力提供給二名被監護人基本的
    教育與環境，但從二名被監護人分享經濟需求與生活支持之
    期待上，似乎有很大的落差。而家庭是孩子生活中最佳的支
    持系統，二名被監護人若能在穩定的環境中成長，較有利於
    未來人格穩定性的發展，只是從兩造及二名被監護人的分述
    中察覺，兩造在親子互動上顯然是差強人意的。對於監護歸
    屬問題，兩造都有監護意願，且二名被監護人都已長大，有
    自我的想法，雖主張將監護權歸給原告，但基於親職互動方
    面，兩造實需再努力，因此在兩造無明顯之一方，較適合擔
    任監護人情況下，對於二名被監護人之權利義務行使或負擔
    ，建議由兩造共同監護任之，較為適宜。此有財團法人聖功
    社會福利慈善基金會100 年2 月24日聖功基字第100107號函
    及函附監護權案訪視調查報告在卷可佐（一審卷第34至42頁
    ）。綜合上開訪視報告所載內容及各項證據資料，審酌被上
    訴人在親子互動上雖有與二位未成年之子有些許衝突及情緒
    ，但其有監護動機及意願，在經濟能力、居住狀況及支持系
    統各方面，均具單獨照顧子女之能力；而上訴人雖於經濟能
    力、居住狀況及支持系統等各方面亦有單獨照顧子女之能力
    ，惟考量子女均希望與被上訴人同住，及上訴人自我情緒控
    制之能力不佳，若採共同監護子女之方式，兩造仍可能常起
    衝突，而會對兩造之子有不利之情形，原審將對於兩造所生
    未成年之子江緯璿、江秉翰權利義務之行使或負擔，均酌定
    由被上訴人任之，並酌定上訴人與二子會面交往方式，經核
    並無不不當。
  (四)又按，父母對於未成年子女之扶養義務，不因結婚經撤銷或
    離婚而受影響，此觀之民法第1116條之2 規定自明。故父母
    離婚後，未行使親權之父母一方，僅其親權之行使暫時停止
    ，其與未成年子女之身分關係，不因離婚而受影響，父、母
    仍應各依其經濟能力及身分，與未成年子女之需要，共同對
    未成年子女負保護教養之義務，不因父、母之一方之經濟能
    力足以使受扶養人獲得完全滿足之扶養，而解免他方之共同
    保護教養義務（最高法院92年度臺上字第2184號判決意旨參
    照）。又扶養之程度，應按受扶養權利者之需要，與負扶養
    義務者之經濟能力及身分定之，民法第1119條定有明文。再
    按，法院依民法第1055條之規定，為酌定、改定或變更時，
    得命交付子女、未行使或負擔權利義務之一方與未成年子女
    會面交往之方式與期間、給付扶養費、交付身分證明文件或
    其他財物，或命為相當之處分，並得訂定必要事項。前項扶
    養費之給付，法院得依聲請或依職權，命為一次給付或分期
    給付。分期給付遲誤一期履行者，其後之期間視為亦已到期
    。第1 項裁定得為執行名義，非訟事件法第127 條亦有明文
    規定。查被上訴人每月薪水約35,000元；上訴人現任汽車檢
    驗廠廠長之職，每月薪水約40,000元（見訪視報告內容，見
    一審卷第38頁；惟上訴人於原審審理時陳稱其每月薪水35,0
    00元，見一審卷第78頁）。另原審依職權調取兩造之財產所
    得明細，兩造於98年度、97年度、96年度所得財產資料各有
    稅務電子閘門資料查詢表附卷可參。茲衡量受扶養權利者之
    需要，與兩造之經濟能力及身分等情，認未成年之子江緯璿
    、江秉翰之生活費用每月各18,000元，兩造之負擔比例各二
    分之一，是被上訴人附帶請求上訴人應給付未成年子女扶養
    費之部分，原審判決上訴人應自本判決確定時起，分別至未
    成年子女江緯璿、江秉翰成年之日止，按月給付江緯璿、江
    秉翰各9,000 元為適當，併依上開非訟事件法第127 條之規
    定，衡量上訴人之狀況，使上訴人得分期並按月於每月5 日
    前給付，若遲誤一期履行者，其後之期間視為亦已到期，亦
    無不當。
七、綜上所述，原審判決准被上訴人與上訴人離婚，對於兩造之
    子江緯璿、江秉翰（即江哲宇）權利義務之行使或負擔均由
    被上訴人任之，並酌定上訴人與二子會面交往方式如原判決
    附表所示，並定兩造應遵守原判決附表所示之規則，及命上
    訴人給付二子之扶養費之金額及由被上訴人代為受領，並無
    不當，上訴意旨求予廢改判，為無理由，應予駁回。
八、據上論結，本件上訴為無理由，依民事訴訟法第449 條第1
    項、第78條，判決如主文。
中    華    民    國  100     年    12    月    27    日
                              民事第五庭
                                  審判長法官  簡色嬌
                                  法      官  林紀元
                                  法      官  黃科瑜
以上正本證明與原本無異。
如對本判決上訴，須於判決送達後20日內向本院提出上訴狀，其
未表明上訴理由者，應於上訴後20日內向本院提出上訴理由書（
均須按他造當事人之人數附繕本）。上訴時應提出委任律師或具
有律師資格之人之委任狀，並依附註條文規定辦理。如委任律師
提起上訴者，應一併繳納上訴審裁判費。
中    華    民    國    100   年    12    月    29    日
                                  書  記  官  彭筱瑗
附註：
民事訴訟法第466條之1：
對於第二審判決上訴，上訴人應委任律師為訴訟代理人，但上訴
人或其法定代理人具有律師資格者，不在此限。
上訴人之配偶、三親等內之血親、二親等內之姻親，或上訴人為
法人、中央或地方機關時，其所屬專任人員具有律師資格並經法
院認為適當者，亦得為第三審訴訟代理人。
第1 項但書及第2 項情形，應於提起上訴或委任時釋明之。